【裁判字號】    98,訴,736
【裁判日期】    990723
【裁判案由】    租佃爭議
【裁判全文】
臺灣桃園地方法院民事判決               98年度訴字第736號
原      告  鍾吳美惠
            吳重德
共      同
訴訟代理人  吳炯均
原      告  吳美怜
兼上一人
訴訟代理人  吳信德
被      告  蔡文通
訴訟代理人  蔡坊濱
            呂春子
            蔡廖丹貴
被      告  蔡明德
訴訟代理人  蔡明富
上列當事人間租佃爭議（及拆屋還地）等事件，於民國99年06月
25日言詞辯論終結，本院判決如下：
    主      文
被告應將桃園縣中壢市○○段六０地號土地上如附圖編號A 、B
、C 、D所示之地上物拆除，將土地返還原告。
訴訟費用由被告負擔。
本判決於原告以新台幣貳佰貳拾捌萬捌仟元為被告供擔保後，得
假執行。但若被告以新台幣陸佰捌拾陸萬肆仟元為原告供擔保後
，得免假執行。
    事實及理由
一、原告主張略以：
  (一)緣坐落桃園縣中壢市○○段60地號、地目建、面積1,040 平
    方公尺之土地（下稱系爭60地號土地）為原告4 人共有，原
    告吳信德之應有部分為2/5 ，其餘原告之應有部分各為1/5
    。原告前將系爭60地號土地及其他地目為田之桃園縣中壢市
    ○○段（下稱月眉段）170 、382 地號土地，與被告訂立耕
    地三七五租約，於民國92年間租約期滿，被告申請續訂租約
    ，經桃園縣中壢市公所（下稱中壢市公所）准予續訂租約6
    年，租期自92年01月01日起至97年12月31日止，租約期滿前
    ，原告申請收回土地，經中壢市公所耕地租佃委員會調解不
    成立，送由桃園縣政府耕地租佃委員會調處決議認「承租人
    有耕作並按時繳租，無違反第16條不自任耕作，應同意承租
    人續訂租約」，原告同意被告要求續租田地部分，惟就建地
    部分（即系爭60地號土地），原告另有規劃，故不同意被告
    續訂租約。
  (二)按耕地三七五減租條例第20條規定：「耕地租約於租期屆滿
    時，除出租人依本條例收回自耕外，如承租人願繼續承租者
    ，應續訂租約。」，係指耕地而言，建地並不包括在內。而
    系爭60地號土地為建地，並非耕地三七五減租條例第1 條所
    稱之耕地，亦無主要作物正產品可計算租金，即該條例所適
    用之範圍。系爭60地號土地既非耕地，前因無使用計畫故連
    同田地出租，無償提供予被告使用，自應適用民法使用借貸
    之規定。則依民法第470 條第1 項前段、第2 項規定，系爭
    60地號土地之使用借貸若認係未定期限，則原告得隨時請求
    返還，若認借貸期限應按其所附耕地租約之期限計算，則原
    告於97年12月31日租約期滿前即表示期滿收回，被告即應於
    期限屆滿時返還借用之系爭土地，不得以兩造就系爭土地不
    存在之租佃關係為由，拒絕返還。至於被告承租原告之耕地
    ，原告已另提供月眉段58地號土地面積約280 坪土地予被告
    作為農舍及晒場之用，被告並無使用系爭60地號土地之必要
    。爰依耕地三七五減租條例或民法使用借貸、民法第767 條
    規定，請求法院擇一判決被告拆屋還地。
  (三)聲明：1.被告應將坐落系爭60地號土地上如附圖編號A 、B
    、C 、D 所示之地上物拆除，將土地返還原告。2.願供擔保
    ，請准宣告假執行。
  (四)對於被告之抗辯，原告另陳述如下：
    被告雖辯稱：耕地三七五減租條例第1 條所謂耕地之租佃，
    係指以自任耕作為目的，約定支付地租使用他人之土地而言
    ，而所謂耕地，則係指現供耕作之土地而言，與土地之地目
    無關，地目縱非「田」或「旱」，而現供耕作之用者，如有
    租賃關係存在，即為耕地之租佃等語。惟查，由被告之上開
    抗辯，可知耕地之租佃，承租人須有「支付地租」使用他人
    土地者，始能構成，若未支付地租，自不構成耕地租佃關係
    。又「約定支付地租」為耕地租佃之要件，觀諸兩造之桃園
    縣中壢市私有耕地租約附表載明租賃土地之標示及租額，可
    知該租約之租額1260台斤，係依月眉段170 、382 地號土地
    正產物3362台斤之375/1000計算租額，而系爭60地號土地因
    非耕地而無法計算其正產物數量，從而亦無從計算其三七五
    租金，則被告僅就月眉段170 、382 地號土地支付地租，就
    系爭60地號土地部分則未支付任何地租而係無償使用，兩造
    就系爭土地自不可能成立耕地租佃，充其量僅能認係使用借
    貸而已，雖系爭60地號土地附載於月眉段170 、382 地號土
    地之租約中，仍不影響其性質係使用借貸。
二、被告抗辯略以：
  (一)依原告與被告於42年及88年間簽訂之耕地租約所示，該耕地
    租約已經中壢市公所核定：「本租約依照耕地三七五減租條
    例第20條規定自98年元月1 日起至103 年12月31日止續訂租
    約6 年。」，顯見兩造已有耕地租約存在，原告依法不得向
    被告請求返還土地。復依桃園縣政府耕地租佃委員會調處筆
    錄所示，原告雖主張被告有違規建築、不自任耕作等情，惟
    上開委員會委員一致認定本件確有耕作事實，建物則係放置
    農機具，出租人應同意承租人繼續承租土地，並作成決議：
    「承租人有耕作並按時繳租，無違反第16條不自任耕作，應
    同意承租人續訂租約。」，此亦可證被告確有繼續耕作之事
    實，兩造確有耕地租約存在。
  (二)系爭60地號土地雖為建地，惟兩造早於42年間約定耕地租賃
    迄今，且被告長期以來皆以之作為農用，除置放基本農具莊
    稼外，亦有耕作一般農作物並畜有雞鴨，斷無不自任耕作之
    事實，原告依法不得請求被告返還土地。況且，原告前於97
    年12月10日收受被告所交付之佃租，並開立收據交被告收執
    ，可見被告從未欠租。此外，原告吳信德開立收據後，被告
    向原告詢問未來繳租方式，原告吳美怜亦表示未來可將佃租
    匯入其帳戶，詎原告嗣後卻又提起本訴請求被告返還土地，
    違反誠信、衡平及禁反言原則，原告自不得對被告主張返還
    土地之權利。
  (三)綜上，耕地三七五減租條例第1 條所謂耕地之租佃，係指以
    自任耕作為目的，約定支付地租使用他人之土地而言。被告
    自42年間持續農用耕作至今，並無不自任耕作之事實；又所
    謂耕地，則係指現供耕作之土地而言，與土地之地目無關，
    地目縱非「田」或「旱」，而現供耕作之用者，如有租賃關
    係存在，即為耕地之租佃，並無原告所稱本件應適用民法使
    用借貸規定之情形。且核原告所為，涉嫌違反耕地三七五減
    租條例第17條、第19條、第21條及第22條規定。
  (四)答辯聲明：1.原告之訴駁回。2.如受不利判決，願供擔保請
    准宣告免為假執行。
三、本院之判斷：
  (一)原告主張：地目為「建」之系爭60地號土地，係原告4 人所
    共有，原告吳信德之應有部分為2/5 ，其餘原告之應有部分
    各為1/5 。原告前將系爭60地號土地及其他地目為田之月眉
    段170 、382 地號土地，與被告訂立耕地三七五租約，於92
    年間租約期滿，被告申請續訂租約，經中壢市公所准予續訂
    租約6 年，租期自92年01月01日起至97年12月31日止，於租
    約期滿前，原告申請收回土地，經中壢市公所耕地租佃委員
    會調解不成立，送由桃園縣政府耕地租佃委員會調處決議認
    「承租人有耕作並按時繳租，無違反第16條不自任耕作，應
    同意承租人續訂租約」，嗣原告同意被告要求續租田地之部
    分，惟就建地部分即系爭60地號土地，原告則不同意被告續
    訂租約等情，業據提出耕地租約為憑，並經本院依職權向桃
    園縣政府調閱兩造就本件爭議之調處不成立案卷查核無誤，
    足信為真。
  (二)依兩造前開陳述，可知本件首要爭點應為：兩造就地目為「
    建」之系爭60地號土地，是否屬耕地租約（即是否有耕地三
    七五減租條例之適用）？經查：
  1.依耕地三七五減租條例第1 條前段規定：「耕地之租佃，依
    本條例之規定」。是「限於耕地之租佃始有該條例之適用，
    而所謂耕地之租佃即土地法所稱耕地租用，係指以自任耕作
    為目的，約定支付地租，使用他人之農地者而言」（參照最
    高法院44年台上字第611 號判例要旨）。
  2.依原告所提出日期載為民國38年06月14日之「台灣省新竹縣
    中壢鎮月眉村私有耕地租約登記申請書」（見本院卷128 頁
    ，按兩造均不爭執此份租約為現存兩造間所簽租約最早的1
    份），其上「土地坐落」欄位共列有八筆土地，其中七筆之
    地目為「田」，一筆地目為「建」（此即系爭60地號土地）
    ，而於「約定租金」欄位，僅就該七筆地目「田」之土地有
    約定租金數額，關於地目「建」之土地，則無租金之約定記
    載，又其據以計算租金之土地面積，亦僅加總地目為「田」
    之土地面積，並未將地目「建」之土地面積算入。另觀諸兩
    造嗣於42年06月間、88年06月08日續約之租約，亦大致為相
    同之記載格式（見本院卷第66、67頁）。由此可知，兩造關
    於系爭60地號土地並未約定租金，而參酌原告所述：因為系
    爭60地號土地是建地，當初60地號土地上有一間土造建物（
    原建號為中壢市○○段9 建號），所以當時無償提供給佃農
    做農舍使用等情，而被告對於兩造就「系爭60地號土地」並
    未約定租金一情，並未爭執（見本院99年06月25日言詞辯論
    筆錄第2 至3 頁），是足證關於系爭60地號之土地，兩造並
    無租金之約定，係原告無償提供被告使用無誤。據此，被告
    就系爭60地號土地部分既未支付地租，則依前開說明，此部
    分即無耕地三七五租約減租條例之適用。
  (三)按「稱使用借貸者，謂當事人一方以物交付他方，而約定他
    方於無償使用後返還其物之契約」，「借用人應於契約所定
    期限屆滿時，返還借用物；未定期限者，應於依借貸之目的
    使用完畢時返還之。但經過相當時期，可推定借用人已使用
    完畢者，貸與人亦得為返還之請求（第1 項）。借貸未定期
    限，亦不能依借貸之目的而定其期限者，貸與人得隨時請求
    返還借用物（第2 項）」。民法第464 條、第470 條第1 項
    、第2 項定有明文。查：
  1.如前所述，原告乃將系爭60地號土地無償提供予被告使用，
    是應認兩造就系爭60地號土地係成立民法之使用借貸契約關
    係。而因兩造之耕地租約，依耕地三七五減租條例第5 條、
    第20條之規定，故每6 年自動續約1 次。而兩造就系爭60地
    號土地之使用借貸契約，可認為係附屬於兩造之耕地租約，
    則該使用借貸契約之期限，應可比照耕地租約，即解釋為每
    6 年到期。
  2.又如前所述，原告當初提供系爭60地號土地給被告係供作農
    舍使用，而目前原告已另無償提供緊鄰60地號之內厝段58地
    號土地讓被告蓋屋居住使用一情，亦為被告所不否認，足信
    屬實。此外，經本院會同兩造及中壢地政事務所人員至現場
    履勘，可知系爭60地號土地上現存有如附圖A 、B 、C 、D
    所示之地上物，除前開地上物外，餘為空地（796 平方公尺
    ），而附圖編號A 、B 、D 部分均為磚造房屋，占地面積各
    為49、75、60平方公尺，另C 部分（占地面積60平方公尺）
    則係周圍有鐵圍籬圍起並上鎖之鐵皮屋1 間，而A 、B 、D
    三間磚造屋，其中一間是擺放農具，另一個是養雞使用（約
    15 隻 雞），另一間是擺放農具、肥料等。而C 部分之鐵皮
    屋，目前閒置，可看出有空的雞籠擺放，以上有本院98年12
    月10日之勘驗筆錄及中壢地政事務所繪製之土地複丈成果圖
    即附圖各1 份在卷可佐，亦足信為真。查原告在兩造間耕地
    租約於97年12月31日期滿前即表示期滿收回之意思，且於調
    解、調處時即多次針對系爭60地號土地表示收回之意，是可
    知原告已表明不續訂使用借貸契約之意思；且衡酌被告就系
    爭60地號土地之前揭利用狀況（按該筆土地共1,040 平方公
    尺，空地即占796 平方公尺，又鐵皮屋亦閒置，其餘地上物
    亦非供重要之使用），及原告前已另提供系爭60地號旁之內
    厝段58地號建地讓被告蓋屋居住（此為被告所不爭執，則若
    被告仍需養雞或放置農具等，亦非不可移至58地號土地為之
    ）等情狀，本院認為上開使用借貸之期限，應已於97年12月
    31日期滿（至遲亦已於雙方調解、調處期間屆滿），從而，
    原告在使用借貸契約期限屆滿後，請求被告返還系爭60地號
    土地，即非無據。
  (四)再按，所有人對於無權占有或侵奪其所有物者，得請求返還
    之。對於妨害其所有權者，得請求除去之。民法第767 條第
    1 項前段、中段定有明文。又借用人就借用物所增加之工作
    物，得取回之。但應回復借用物之原狀。同法第469 條第3
    項亦有明文。如前述，原告為系爭60地號土地之所有人，而
    其上如附圖A 、B 、C 、D 所示之地上物，均非原告提供該
    地時所存在者，均為被告事後所擅自興建等情，為被告所不
    否認，而被告迄無法證明其建造前開地上物係經過原告同意
    之事實，則原告基於民法第767 條及前開使用借貸之法律關
    係，請求被告將前述地上物拆除並經土地返還原告，即為有
    理由，應予准許。
四、又兩造分別陳明願供擔保請為宣告假執行或免為假執行，經
    核均與規定相符，爰各酌定相當之擔保金額予以宣告。
五、本件事證已臻明確，兩造其餘主張及舉證，經核與判決基礎
    不生影響，爰不另一一論述，附此敘明。
六、結論：原告之訴為有理由，依民事訴訟法第78條、第85條第
    1 項，第390 條第2 項、第392 條第2 項，判決如主文。
中    華    民    國    99    年    7     月    23    日
                        民事第三庭    法  官  周玉
以上正本係照原本作成
如對本判決上訴，須於判決送達後20日內向本院提出上訴狀。如
委任律師提起上訴者，應一併繳納上訴審裁判費。
中    華    民    國    99    年    7     月    26    日
                                      書記官  楊郁馨

司法院資訊處製作；財團法人民間司法改革基金會備份。
